臺灣高雄地方法院刑事判決　　　　　　 94年度簡上字第543號
上　訴　人　臺灣高雄地方法院檢察署檢察官
上　訴　人　乙○○
即　被　告
上列上訴人因被告詐欺案件，不服本院高雄簡易庭94年度簡字第
2452號中華民國94年5月3日刑事簡易判決（聲請簡易判決處刑案
號：臺灣高雄地方法院檢察署94年度偵字第6457號），提起上訴
，及移送併辦（同上署94年度偵字第11682 號），本院管轄之第
二審合議庭判決如下：
    主  文
原判決撤銷。
乙○○幫助連續意圖為自己不法之所有，以詐術使人將本人之物
交付，處有期徒刑肆月，如易科罰金，以參佰元折算壹日。
    事  實
一、乙○○因經濟狀況不佳，於民國94年1 月間，見自由時報分
    類廣告欄內，由真實姓名年籍均不詳之成年人男子刊載之信
    用借款廣告，得知出售其於金融機構所申設帳戶之存摺、金
    融卡及印章可換取現金花用，而依其社會經驗，應有相當之
    智識程度可預見提供帳戶之存摺、提款卡及印章供他人使用
    ，而向對方收取報酬，將幫助他人對不特定之人為詐欺取財
    ，然仍不違背其本意，而基於幫助連續詐欺取財之犯意，閱
    報後即依上開報紙分類欄內刊載之電話與真實姓名年籍不詳
    自稱「羅志傑」之成年男子聯絡，於94年1 月19日下午2時
    許，在高雄市三民區○○○ 路之「國光客運車站」前，將其
    前於87年6 月12日在中國信託商業銀行（下稱中國信託銀行
    ）三民分行所開立之帳號為000000000000號帳戶之存摺、金
    融卡及印章，及其於94年1 月18日在萬泰商業銀行（下稱萬
    泰銀行）北高雄分行所開立之帳號為000 －00000000000000
    00號存摺及晶片金融卡，共計新臺幣（下同）2 萬元之代價
    賣予「羅志傑」，並交付之，以此方法幫助「羅志傑」從事
    詐欺取財之犯行。而該自稱「羅志傑」之成年男子取得上開
    帳戶後，乃與其他真實姓名年籍均不詳之成年人組成犯罪集
    團，共同意圖為自己不法之所有，基於詐欺取財之概括犯意
    聯絡，利用乙○○所提供之前開帳戶與金融卡，先後（一）
    於94年1 月20日下午4 時許，由該集團中不詳之人，傳訊「
    中國信託銀行有1 筆銀行款項未繳」等內容之簡訊予丁○○
    ，使丁○○誤以為真，因而陷於錯誤，遂依該簡訊所載之電
    話與該詐欺集團之真實姓名年籍不詳自稱張先生之成年男子
    聯絡，並依指示持其所有提款卡至第一銀行之自動提款機操
    作轉帳退還該款項，因而將帳戶內存款9 萬9983元匯至乙○○所提供前開中國信託銀行帳戶；（二）於同年月22日上午
    10時許，以電話撥打丙○○所有行動電話門號0000000000號
    之聯絡方式，通知丙○○，誆稱其子為人作保，因無法還款
    ，人在渠等手上，需贖款始放人為由，藉此誘使丙○○，將
    帳戶內之存款匯入該詐騙集團指定之帳戶。丙○○因誤信前
    述事項而陷於錯誤，遂依該集團之指定，於同日晚上10時27
    分許、30分許，將其在中華郵政股份有限公司之帳戶內存款
    9 千元及3 萬元，以自動提款機匯至乙○○所提供前開萬泰
    銀行帳戶。上開帳戶內之匯款均遭該詐騙集團人員以提款卡
    將上開款項提領一空，嗣因丁○○、丙○○察覺受騙後而報
    警處理，始知悉上情。
二、案經高雄市政府警察局三民第二分局報請臺灣高雄地方法院
    檢察署檢察官聲請以簡易決處刑暨移送併案審理。
    理  由
壹、程序方面
    按被告以外之人於審判外之言詞或書面陳述，除法律有規定
    者外，不得作為證據，刑事訴訟法第159 條第1 項定有明文
    。被害人丁○○、丙○○於警詢中所為之陳述，對被告而言
    ，亦屬被告以外之人於審判外之陳述，依上揭法條規定，原
    則上亦無證據能力。然被告以外之人於審判外之陳述，雖不
    符前4 條之規定，而經當事人於審判程序同意作為證據，法
    院審酌該言詞陳述或書面陳述作成時之情況，認為適當者，
    亦得為證據。當事人、代理人或辯護人於法院調查證據時，
    知有第159 條第1 項不得為證據之情形，而未於言詞辯論終
    結前聲明異議者，視為有前項之同意。刑事訴訟法第159 條
    之5 亦定有明文。本案被告乙○○於本院準備程序本院訊問
    時對被害人丁○○、丙○○於警詢中所為之陳述之證據能力
    係同意作為證據，依刑事訴訟法第159 條之5 之規定，應具
    有證據能力。又第一銀行自動付款機交易明細表、中國信託
    銀行對帳單、萬泰銀行存款業務往來聲請書、客戶往來明細
    表、客戶未登摺交易查詢各1 紙、郵政儲金匯業局自動櫃員
    機儲戶交易明細表2 紙、被告帳戶開戶資料、臺北縣政府警
    察局埔墘分局受理刑事報案三聯單、臺北縣政府警察局中和
    分局受理刑事報案三聯單等書面陳述之證據能力，當事人、
    代理人或辯護人於言詞辯論終結前均未表示異議，依刑事訴
    訟法第159 條之5 第2 項，亦認有證據能力，併此敘明。
貳、實體方面
一、訊據上訴人即被告乙○○於本院審理中對於上開時、地向中
    國信託銀行、萬太銀行申辦上開帳戶存摺、提款卡及密碼後
    ，交予「羅志傑使用，用以抵債之事實，固坦承不諱，然矢
    口否認有何幫助詐欺之犯行，並辯稱：因伊向「羅志傑」借
    款2 萬元，才將上開存摺、提款卡作為借款之抵押，伊亦有
    簽發本票，並約定在1 個月後還款，一個月後「羅志傑」就
    不見蹤影，伊不是詐騙集團的成員，沒有要幫助詐騙的意思
    ，上開帳戶也是被盜用的云云。經查：
(一)上揭事實，業據被害人丁○○、丙○○於警詢中指述明確，
    復有第一銀行自動存款機交易明細表、中國信託銀行對帳單
    、萬泰銀行存款業務往來聲請書、萬泰銀行客戶往來明細表
    、客戶未登摺交易查詢各1 紙、郵政儲金匯業局自動櫃員機
    儲戶交易明細表2 紙、被告帳戶開戶資料、臺北縣政府警察
    局埔墘分局受理刑事報案三聯單、臺北縣政府警察局中和分
    局受理刑事報案三聯單在卷可資佐證，足證上開帳戶確係該
    詐騙集團用以詐騙被害人所得之匯款帳戶甚明。
(二)被告向中國信託銀行、萬泰銀行申請且領取上開帳戶存摺、
    提款卡及密碼等情，此有中國信託銀行94年3 月9 日中信銀
    作業第00000000000 號函、萬泰銀行北高雄分行94年1 月28
    日（94）北高字第094013500113號函各1 紙在卷可查，縱認
    被告向他人借款欲以上開物品為抵押等情為真實，然衡諸一
    般常情，借款之擔保物品本身需有一定之社會交易價值，否
    則即喪失擔保之作用，而任何人均可辦理銀行帳戶存摺使用
    ，如無正當理由，實無於借款予他人時，要求以他人銀行帳
    戶存摺、提款卡、密碼及印章為擔保借款抵押之理，況被告
    上開帳戶存摺交付予「羅志傑」時，該帳戶存摺內，分別僅
    有123 元（中國信託銀行）及1 百（萬泰銀行）元，並無其
    他鉅額現金等情，復有中國信託銀行對帳單、萬泰銀行客戶
    未登摺交易查詢各1 紙附卷可參，是被告上開帳戶存摺、提
    款卡、密碼及印章既無相當財產價值，則借款人要求被告提
    供上開帳戶為借款擔保，顯與常情不符；且被告既已交付上
    開帳戶存摺、提款卡、密碼及印章予「羅志傑」，則「羅志
    傑」亦應已將被告出售帳戶之價金同時交予被告收受，否則
    被告若未取得出售價金，竟任由「羅志傑」取走上開帳戶存
    摺、提款卡、密碼及印章，未加以催討，亦均與常情有違。
(三)按金融帳戶為個人之理財工具，而政府開放金融業申請設立
    後，金融機構大量增加，一般民眾皆可以存入最低開戶金額
    之方式自由申請開設金融帳戶，並無任何特殊之限制，因此
    一般人申請存款帳戶極為容易而便利，且得同時在不同金融
    機構申請多數存款帳戶使用，並無使用他人帳戶之必要，此
    為一般日常生活所熟知之常識，故除非充作犯罪使用，並藉
    此躲避警方追緝，一般正常使用之存款帳戶，並無向他人租
    用或購買帳戶存摺及提款卡之必要。何況，金融存款帳戶，
    攸關存戶個人財產權益之保障，專屬性甚高，衡諸常理，若
    非與本人有密切關係，不可能提供個人帳戶供他人使用，縱
    有交付個人帳戶予他人使用之特殊情形，亦必會先行瞭解他
    人使用帳戶之目的始行提供，參以坊間報章雜誌及其他新聞
    媒體，對於以簡訊通知中獎、刮刮樂、假中獎真詐財或其他
    類似之不法犯罪集團，經常利用大量收購之他人存款帳戶，
    以隱匿其等詐欺取財犯罪之不法行徑，規避執法人員之查緝
    ，並掩飾、確保因自己犯罪所得之財物，類此在社會上層出
    不窮之案件，亦多所報導及再三披露，是避免此等專屬性甚
    高之物品被不明人士利用為與財產有關之犯罪工具，亦應為
    一般生活認知所應有之認識。
(四)被告於行為時已為成年人，其係藉由報紙廣告而與「羅志傑
    」取得聯繫，並依指示將上開帳戶存摺，連同提款卡、密碼
    及印章提供予該不詳人士，業據被告供明在卷，審酌被告雖
    有精神障礙之疾病，有中華民國身心障礙手冊1 紙在卷可佐
    ，然被告於警詢、偵訊及本院審理時，對於如何提供上開帳
    戶予該不詳人士之相關細節，所為之陳述均屬一致，且相當
    明確，被告雖辯稱：伊不清楚該不詳人士取得上開銀行帳戶
    係供作不法用途云云，足見被告係在意識清楚之精神狀況下
    ，將其上開帳戶提供予該不詳人士，並就是否以及如何提供
    帳戶予他人之行為，具有判斷、決定之意思能力，堪認被告
    並無心神喪失或精神耗弱之情形。而以被告為成年人之智識
    、經驗，對於現今社會一再發生犯罪集團利用人頭帳戶作為
    掩飾財產犯罪所得工具之情況，自應有所認知，被告既然與
    「羅志傑」係初次見面，足見被告對於「羅志傑」毫不熟識
    ，竟將以自己名義開立之銀行帳戶，提供予他人使用，有幫
    助從事詐欺取財犯行之人士利用上開帳戶，從事連續詐欺取
    財犯行之可能，然被告竟仍於收取2 萬元之代價後，將上開
    帳戶之存摺、金融卡及印章交予「羅志傑」使用，可見縱令
    因而幫助他人從事詐欺取財之犯行，亦不違反其本意，其主
    觀上有幫助該自稱「羅志傑」之成年男子為詐欺取財犯行之
    不確定故意甚明。是本案事證明確，被告犯行堪予認定。
二、按刑法上之幫助犯，係對於犯罪與正犯有共同之認識，而以
    幫助之意思，對於正犯資以助力，而未參與實施犯罪之行為
    者而言（最高法院75年度臺上字第1509號、84年度臺上字第
    5998號、88年度臺上字第1270號判決參照）；是以，如未參
    與實施犯罪構成要件之行為，且係出於幫助之意思提供助力
    ，即屬幫助犯，而非共同正犯。被告提供上開帳戶之存摺、
    提款卡、密碼及印章予「羅志傑」所組成之犯罪集團使用，
    使該集團成員得基於詐欺取財之概括犯意聯絡，連續向被害
    人丁○○、丙○○等人施用詐術，致使渠等均陷於錯誤，分
    別匯款至被告上開帳戶內，而遂行詐欺取財之犯行，然被告
    單純提供帳戶供人使用之行為，並不等同於向被害人施以欺
    罔之詐術行為，且亦無證據證明被告有參與詐欺取財犯行之
    構成要件行為，是被告提供上開帳戶之存摺、提款卡及印章
    供人使用之行為，對於「羅志傑」所組成之犯罪集團遂行詐
    欺取財犯行，資以助力，核其所為，係犯刑法第339 條第1
    項詐欺取財罪之幫助犯，依刑法第30條第2 項規定，按正犯
    之刑減輕之。又按連續幫助與幫助連續為不同之犯罪態樣，
    如基於概括犯意，多次幫助他人犯罪，為連續幫助，該幫助
    者有多次犯罪行為；如以一幫助行為，幫助他人連續犯罪，
    則為幫助連續，就幫助犯而言，僅有1 次犯罪行為（最高法
    院87年度臺上字第3865號判決可資參照）。被告雖以1 次提
    供上開2 本帳戶之行為，幫助上開犯罪集團連續向被害人丁○○、丙○○等人詐欺取財，仍只有一個犯罪行為，不構成
    幫助犯之連續犯，而為幫助連續。復按連續犯之成立，除主
    觀上須基於一個概括之犯意外，客觀上須先後數行為，逐次
    實施而具連續性，侵害數個同性質之法益，其每一前行為與
    次行為，依一般社會健全觀念，在時間差距上，可以分開，
    在刑法評價上，各具獨立性，每次行為皆可獨立成罪，構成
    同一之罪名，始足當之；如數行為於同時同地或密切接近之
    時地實施，侵害同一之法益，各行為之獨立性極為薄弱，依
    一般社會健全觀念，在時間差距上，難以強行分開，在刑法
    評價上，以視為數個舉動之接續施行，合為包括之一行為予
    以評價，較為合理，則屬接續犯，而為包括之一罪（最高法
    院86年臺上字第3295號判例意旨可資參照）。是被告先後2
    次幫助該詐騙集團向被害人丁○○、丙○○詐得款項行為，
    然其主觀上係基於同一施用幫助詐術行為即同時出售2 本上
    開帳戶予「羅志傑」，且僅一個幫助詐欺犯意，所侵害之法
    益同一，各行為之獨立性極為薄弱，依一般社會觀念難以強
    行分離，是其各個舉動不過為犯罪行為之一部份，而接續完
    成整個犯罪，顯基於單一犯意接續所為，侵害單一法益，應
    包括於一行為予以評價，為接續犯，論以一罪，是檢察官認
    應成立連續犯容有誤會，併此敘明。另檢察官就被告出售上
    開中國信託銀行帳戶而對被害人丁○○所為之詐欺取財部分
    ，以94年度偵字第11682 號移送本院併辦，此部分與聲請簡
    易判決處刑部分，係屬接續犯之實質上一罪，本院自應一併
    予以審理。
三、原審以被告罪證明確，而予論罪科刑，固非無見，惟未及就
    被告幫助詐騙集團對被害人丁○○所為之詐欺取財犯行一併
    審理，此部分所犯幫助詐欺取財罪，與聲請簡易判決處刑部
    分有實質上一罪關係，原審未及審酌，自有未洽。檢察官以
    原審判決疏未審酌移送併辦事實而提起上訴，為有理由；被
    告上訴意旨認判決量刑過重，雖無理由，惟原判決既有前開
    違誤，自應由本院予以撤銷改判。爰審酌被告係因缺錢花用
    貪圖小利，將個人帳戶提供他人詐欺取財使用，紊亂社會正
    常交易秩序，並使不法之徒藉此輕易從事犯罪，檢警難以追
    查緝捕，所造成之危害非輕，且被告於犯後並無悔意，造成
    上開被害人之損失等一切情狀，量處如主文所示之刑，並諭
    知易科罰金之折算標準，以資懲儆。
據上論斷，應依刑事訴訟法第455 條之1 第1 項、第3 項、第36
9 條第1 項前段、第364 條、第299 條第1 項前段，刑法第339
條第1 項、第30條、第41條第1 項前段，罰金罰鍰提高標準條例
第1 條前段、第2 條，判決如主文。
本案經檢察官甲○○到庭執行職務。
中　　華　　民　　國　　94　　年　　9 　　月　　30　　日
                  刑事第三庭  審判長法　官   張意聰
                                    法　官   施添寶
                                    法  官   錢衍蓁
以上正本證明與原本無異。
不得上訴。
中　　華　　民　　國　　94　　年　　9 　　月　　30　　日
                                    書記官   鄭淑臻
附錄本案論罪科刑法條：
刑法第三百三十九條第一項：
意圖為自己或他人不法之所有，以詐術使人將本人或第三人之物
交付者，處五年以下有期徒刑、拘役或科或併科一千元以下罰金
。
